ACORDAO-COMPLETO-2517527

ACÓRDÃO 1888/2022 ATA 12/2022 - SEGUNDA CÂMARA

VISTOS, relatados e discutidos estes autos de tomada de contas especial constituída em cumprimento ao Acórdão 2107/2018-TCU-Plenário, proferido no TC Processo 023.262/2017-6, relativo à auditoria de conformidade integrante de Fiscalização de Orientação Centralizada realizada em municípios do Estado do Pará com vistas a avaliar a aquisição de medicamentos do programa de assistência farmacêutica com recursos federais, nos exercícios de 2015 a 2017, em que se apontou dano ao erário devido à saída do almoxarifado municipal, sem comprovação do destino, de medicamentos adquiridos no bojo dos Contratos 10.197/2015 e 10.214/2015, firmados entre o Município de Barcarena/PA e as empresas F. Cardoso & Cia. Ltda. e Dias e Pantoja Ltda. - Dismed,
ACORDAM os Ministros do Tribunal de Contas da União, reunidos em sessão da 2ª Câmara, em:
9.1. arquivar a presente tomada de contas especial, sem julgamento de mérito, por ausência dos pressupostos de constituição e desenvolvimento válido e regular do processo, diante dos elementos de convicção até aqui obtidos pelo TCU, com fundamento no art. 212 do Regimento Interno do TCU, sem prejuízo de, diante da superveniência de novos elementos de convicção, o TCU vir a reavaliar a matéria;
9.2. dar ciência desta decisão aos responsáveis e ao Departamento de Auditoria do SUS - Denasus, para adoção das providências que entender cabíveis quanto à fragilidade dos controles de movimentação dos produtos farmacêuticos existentes nos almoxarifados do Município de Barcarena/PA.

Tomada de contas especial constituída em cumprimento ao Acórdão 2.107/2018-TCU-Plenário, proferido no TC 023.262/2017-6, relativo à auditoria de conformidade integrante de Fiscalização de Orientação Centralizada realizada em municípios do Estado do Pará com vistas a avaliar a aquisição de medicamentos do programa de assistência farmacêutica com recursos federais, nos exercícios de 2015 a 2017, em que se apontou dano ao erário devido à saída do almoxarifado municipal, sem comprovação do destino, de medicamentos adquiridos no bojo dos Contratos 10.197/2015 e 10.214/2015, firmados entre o Município de Barcarena/PA e as empresas F. Cardoso & Cia. Ltda. e Dias e Pantoja Ltda.  Dismed.

Segunda Câmara

Município de Barcarena/PA.

3. Interessados/Responsáveis:
3.1. Interessado: Fundo Nacional de Saúde - FNS.
3.2. Responsáveis: Roberto Farias de Oliveira (XXX.131.022-XX) e Ronaldo Machado Progênio (XXX.680.242-XX).

13.1. Ministros presentes: Bruno Dantas (Presidente), Augusto Nardes (Relator) e Antonio Anastasia.
13.2. Ministro-Substituto convocado: Marcos Bemquerer Costa.

AUGUSTO NARDES

Transcrevo a seguir a instrução lavrada no âmbito da Secretaria de Controle Externo de Tomada de Contas Especial (peça 60) , a qual contou com a anuência do escalão dirigente da unidade técnica (peças 61 e 62) : 
"INTRODUÇÃO
Cuidam os autos de tomada de contas especial instaurada por força do Acórdão 2107/2018-TCU-Plenário, que determinou a constituição de sete tomadas de contas especiais em decorrência de débitos identificados no curso de auditoria de conformidade - TC Processo 023.262/2017-6 - realizada na Secretaria Estadual de Saúde do Pará e na Secretaria de Saúde dos municípios de Marituba/PA e de Barcarena/PA, cujo objetivo era avaliar a aquisição de medicamentos por essas secretarias. 
HISTÓRICO
2.	O Tribunal de Contas da União realizou fiscalização de orientação centralizada com o objetivo de avaliar a regularidade das aquisições de medicamentos do programa de assistência farmacêutica custeados com recursos federais. Relativamente ao Estado do Pará, fiscalizaram-se as aquisições promovidas pela Secretaria Estadual de Saúde do Pará (Sespa) e pelas Secretarias Municipais de Saúde de Barcarena e de Marituba, num total de aproximadamente R$ 27 milhões entre os anos de 2015 e 2017.
3.	Durante os trabalhos de fiscalização foram identificadas diversas irregularidades ensejadoras de débito, para as quais foi proposta a constituição de sete processos de tomadas de contas especiais específicas para cada irregularidade e responsáveis identificados, conforme Relatório de Fiscalização 320/2017 - TC Processo 023.262/2017-6 (peça 29) . O Acórdão 2107/2018-TCU-Plenário (peça 30) determinou então a constituição dos sete processos de tomada de contas especiais listados nas tabelas 14 e 16 do citado relatório (peça 29, p. 52-53) para que fosse promovida a devida citação dos responsáveis, nos termos propostos no relatório da unidade técnica.
4.	A presente tomada de contas especial trata dos débitos referentes ao município de Barcarena/PA, especificamente em relação ao achado de auditoria IV.9 de que trata o relatório de fiscalização da auditoria de conformidade (peça 29 do presente processo de TCE, p. 44-45) cuja responsabilidade foi atribuída solidariamente à Roberto Farias de Oliveira (CPF XXX.131.022-XX) e Ronaldo Machado Progênio (CPF XXX.680.242-XX) , que exerceram o cargo de Coordenador do Almoxarifado da Secretaria Municipal de Saúde de Barcarena/PA.
Irregularidades geradoras do débito
Contratos 10.197/2015 e 10.214/2015
5.	A irregularidade identificada no achado de auditoria IV.9 foi a saída de medicamentos do almoxarifado sem comprovação de destino dado a esses medicamentos adquiridos pela Secretaria Municipal de Saúde de Barcarena/PA, oriundos dos contratos celebrados com as empresas F. Cardoso & Cia. Ltda. e Dias e Pantoja Ltda. - Dismed - contratos 10.197/2015 e 10.214/2015.
6.	A equipe de auditoria detalhou a irregularidade nos achados de auditoria (item IV.9, peça 29, p. 44-45) :
IV.9. Saída de medicamentos sem comprovação de destino (Barcarena) .
Tipificação: 
Irregularidade grave.
Situação encontrada:
Os registros de saída de medicamentos de onde são armazenados para os locais em que seria feita a sua entrega aos usuários ('farmácias' dos postos de saúde, do hospital municipal, etc.) deveriam, no mínimo, conter a data da saída, a identificação da unidade de saúde de destino, a descrição do medicamento e a sua quantidade. Tais registros também deveriam ser amparados por documentos comprobatórios. Não obstante, no sistema de controle utilizado pela administração, há numerosos registros em que não consta a identificação da unidade de destino (campo em branco) e uma quantidade não menor contendo descrições como 'Ajuste', '001Ajuste', 'Ajuste 02', etc., carente de explicação (peças 96, 98 e 184) . Não há documentos comprobatórios para tais saídas. Uma amostra em apenas 12% dos fármacos adquiridos em decorrência do pregão 9-003/2015 revelou que se desconhece o paradeiro de grandes quantidades de medicamentos, correspondendo a R$ 1.666.721,42 em valores históricos. Mesmo nos casos em que consta o registro do local de destino dos fármacos, não há garantia de que de fato eles ali ingressaram. De fato, o confronto entre os dados do sistema de controle de estoque e as informações nas fichas de prateleira, para somente duas das mais de vinte unidades de saúde do município, revelou distorções nesse sentido: um de cada quatro registros apresenta informações incompatíveis com a realidade (ver tabela inferior à peça 185) .
Objetos nos quais o achado foi constatado:
Contrato 10.197/2015 - Fornecimento de medicamentos dos tipos: ambulatoriais de uso contínuo, ambulatoriais e psicotrópicos da farmácia básica, injetáveis de uso hospitalar, controlado e de atendimento ao insulino dependente, para utilização no atendimento dos pacientes dos hospitais e unidades de saúde vinculadas à Secretaria Municipal de Saúde de Barcarena, conforme condições, quantidades e especificações constantes do Termo de Referência.
Contrato 10.214/2015 - Fornecimento de medicamentos dos tipos: ambulatoriais de uso contínuo, ambulatoriais e psicotrópicos da farmácia básica, injetáveis de uso hospitalar, controlado e de atendimento ao insulino dependente, para utilização no atendimento dos pacientes dos hospitais e unidades de saúde vinculadas à Secretaria Municipal de Saúde de Barcarena, conforme condições, quantidades e especificações constantes do Termo de Referência do Pregão Presencial 9-003/2015.
Critérios:
Portaria 1555/2013, Ministério da Saúde, art. 9º.
Evidências:
Peça 100 - BARCARENA - Elementos comprobatórios/Evidências - Relatório de saídas de medicamentos para o Hospital Municipal de Barcarena.
Peça 184 - BARCARENA - Elementos comprobatórios/Evidências - Relatório de saídas de medicamentos (F Cardoso) . Ver também peça 98.
Peça 185 - BARCARENA - Papel de trabalho. Apuração de débito relacionado a uma amostra de 12% de medicamentos, adquiridos em decorrência do pregão 9-003/2015, cujas saídas carecem de documentos comprobatórios e sobre as quais se desconhece o destino.
Peça 96 - BARCARENA - Elementos comprobatórios/Evidências - Relatório de saídas de medicamentos (Dismed) .
Peça 98 - BARCARENA - Elementos comprobatórios/Evidências - Relatório de saídas de medicamentos (F Cardoso) . Ver também peça 184.
Peça 99 - BARCARENA - Elementos comprobatórios/Evidências - Relatório de saída de medicamentos para a Unidade Mista de Barcarena.
Causas da ocorrência do achado:
Ausência de supervisão das atividades desenvolvidas no centro de armazenagem de medicamentos de Barcarena.
Ausência de atos (portaria, decreto, ordem de serviço, etc.) definindo as atribuições dos responsáveis diretos ou indiretos pelo centro de armazenamento de medicamentos de Barcarena.
Atribuição, por parte dos superiores hierárquicos, de importância secundária às atividades desempenhadas no centro de armazenamento de medicamentos de Barcarena.
Efeitos/Consequências do achado:
Elevação dos custos em decorrência de desvios e consequente realização de aquisições desnecessárias (efeito real) .
Impossibilidade de a administração programar adequadamente a aquisição de medicamentos (efeito real) .
Risco de a administração vir a adquirir medicamentos em quantidades maiores que as necessárias (efeito real) .
Dano ao erário (efeito real) .
*Observação: as peças mencionadas no tópico Evidências, acima, referem-se ao processo de fiscalização originário - TC Processo 023.262/2017-6.
7.	Conforme descrito na situação encontrada, a equipe de auditoria selecionou para amostra em torno de 12% dos medicamentos adquiridos pela Secretaria Municipal de Saúde, e verificou em período determinado - março/2015 a setembro/2017 - em duas unidades de saúde do município de Barcarena, a movimentação do estoque desses medicamentos. Ao final desse procedimento a equipe de auditoria encontrou quantidade significativo de medicamentos que tiveram saída do estoque sem a comprovação para onde foram enviados.
8.	A planilha à peça 28 deste processo (peça 185 do processo de fiscalização) apresenta o débito total, identificado em razão da não comprovação do destino dados aos medicamentos selecionados para a amostra, no valor de R$ 1.666.721,42.
9.	Considerando que a apuração do débito se deu por verificação do controle do estoque, a individualização da data exata da ocorrência de cada débito torna-se impraticável, razão pela qual sugere-se adotar como marco inicial da cobrança do débito e incidência de juros mora, à luz do parágrafo 3º. do art. 210 do RI/TCU, a data de emissão da última nota fiscal considerada no levantamento da equipe de auditoria, no caso, 17/07/17 (peça 16, p. 43) , o que seguramente é mais favorável aos devedores.
10.	Assim, diante dos achados acima descritos, descreveu-se a irregularidade ensejadora do dano ao erário nos seguintes termos:
Irregularidade: Não comprovação da boa e regular destinação dos medicamentos adquiridos por força dos contratos 10.197/2015 e 10.214/2015, celebrados com as empresas F. Cardoso & Cia. Ltda. e Dias e Pantoja Ltda. - Dismed, adquiridos com recursos federais repassados pelo Fundo Nacional de Saúde à Secretaria de Saúde de Barcarena/PA, na modalidade fundo a fundo.
Responsabilização
11. Verifica-se que a responsabilidade pela irregularidade acima descrita foi atribuída de forma solidária aos seguintes responsáveis:
11.1. Ronaldo Machado Progênio (CPF XXX.680.242-XX) , Coordenador do Almoxarifado Central e Patrimônio, no período a partir de 23/09/2013, servidor responsável pelo recebimento e conferência, entrada e saída de mercadorias, e controle de estoque no Almoxarifado Central, pelo mau gerenciamento no controle de estoque dos medicamentos adquiridos, ante a ausência de documentos comprobatórios da entrada e saída de medicamentos e da comprovação do destino dado aos medicamentos, propiciando a ocorrência de irregularidades.
11.2. Roberto Farias de Oliveira (CPF XXX.131.022-XX) , Coordenador do Almoxarifado da Secretaria Municipal de Saúde de Barcarena/PA, no período a partir de 01/02/2016, servidor responsável pelo recebimento e conferência, entrada e saída de mercadorias, e controle de estoque no Almoxarifado Central, pelo mau gerenciamento no controle de estoque dos medicamentos adquiridos, ante a ausência de documentos comprobatórios da entrada e saída de medicamentos e da comprovação do destino dado aos medicamentos, propiciando a ocorrência de irregularidades.
Quantificação do Débito
12. O detalhamento do débito efetuado quando da execução da auditoria, totalizou o valor de R$ 1.666.721,42, o qual encontra-se à peça 28 deste processo (peça 185 do processo originário) . Ressalte-se, uma vez mais, conforme já explicado no item 9 desta instrução, que a apuração do débito se deu a partir da verificação do controle do estoque, tornando impraticável a individualização de cada débito por valor e data exata da ocorrência, razão pela qual sugere-se adotar como marco inicial da cobrança do débito e incidência de juros mora, à luz do parágrafo 3º. do art. 210 do RI/TCU, a data de emissão da última nota fiscal considerada no levantamento da equipe de auditoria, no caso, 17/07/2017 (peça 16, p. 43) , o que é seguramente mais favorável aos devedores. 
Das Citações
13. Em atendimento ao Acórdão 2107/2018-TCU-Plenário, propôs-se então, no âmbito desta tomada de contas especial, conforme instrução à peça 31, realizar as citações dos responsáveis Roberto Farias de Oliveira (CPF XXX.131.022-XX) e Ronaldo Machado Progênio (CPF XXX.680.242-XX) em razão da irregularidade abaixo descrita e respectivas condutas:
Irregularidade:
Não comprovação da boa e regular destinação dos medicamentos adquiridos por força dos contratos 10.197/2015 e 10.214/2015, celebrados com as empresas F. Cardoso & Cia. Ltda. e Dias e Pantoja Ltda. - Dismed, adquiridos com recursos federais repassados pelo Fundo Nacional de Saúde à Secretaria de Saúde de Barcarena/PA, na modalidade fundo a fundo.
Condutas:
Roberto Farias de Oliveira (CPF XXX.131.022-XX) e Ronaldo Machado Progênio (CPF XXX.680.242-XX) : omitir-se no controle de estoque dos medicamentos adquiridos, ante a ausência ou insuficiência de procedimentos padronizados que garantissem o efetivo controle de entrada e saída de medicamentos, propiciando a ocorrência de irregularidades.
14. As citações foram realizadas por meio dos ofícios 23573, 23574, 23575 e 23576/2020-TCU/Seproc, de 19/5/2020 (peças 42 a 45) obtendo-se êxito nas comunicações expedidas aos responsáveis.
EXAME TÉCNICO
Alegações de defesa de Roberto Farias de Oliveira (CPF XXX.131.022-XX) e Ronaldo Machado Progênio (CPF XXX.680.242-XX) , na condição de Coordenadores do Almoxarifado da Secretaria Municipal de Saúde de Barcarena/PA (peças 54 a 56) 
15. Representados pelo mesmo procurador (instrumento de procuração às peças 46 e 53) , os responsáveis apresentaram defesa conjunta. 
16. Os responsáveis alegam que a equipe de auditoria buscou informações sobre o estoque de medicamentos 'exclusivamente no sistema Estoque Fácil'; que a Secretaria Municipal de Saúde faz uso do sistema de forma off line; que o sistema 'não abria, simplesmente parava de funcionar'; que em razão disso utilizavam notas de saída manuais; que o Almoxarifado englobava todos os insumos da Secretaria de Saúde; que em razão de panes no sistema, os lançamentos eram em lotes (lançamentos globais) ; que, reconhecidamente, não era o sistema ideal, mas que tinham total controle de entrada e saída dos medicamentos; que os efeitos apontados pela equipe de auditoria não foram verificados na prática.
16.1. Os responsáveis carrearam aos autos extensa documentação contendo requisições de medicamentos pelas unidades de saúde, notas de saída e relatórios do sistema visando demonstrar que havia controle do almoxarifado (peças 55 e 56) .
17. Os responsáveis alegam ainda que a equipe de auditoria não lhes requisitou nenhum documento para comprovar as saídas e os destinos dos medicamentos quando estiveram in loco no município; que 'pediram e levaram, exclusivamente, os arquivos gerados pelo sistema Estoque Fácil; que não lhes cabia o controle de estoque dos medicamentos nas unidades de saúde, mas sim no almoxarifado e sua entrega na unidade de saúde destinatária; que, 'não é demais repetir que quando a equipe de auditoria esteve no município não buscou esclarecimentos quanto à saída de medicamentos, para saber se havia controle manual ou se o sistema posto à disposição dos servidores era efetivamente eficaz'.
Análise
18. As alegações de defesas dos responsáveis demonstram que não havia a utilização do sistema de controle de estoque em tempo real, apenas off line. Também demonstram que, à sua maneira, havia um controle de saída de medicamentos, embora suscetível à ocorrência de desvios.
19. A fiscalização detectou diversas falhas no sistema utilizado. Conforme descrito pela equipe de auditoria quanto à situação encontrada há numerosos registros em que não consta a identificação da unidade de destino e uma quantidade não menor contendo descrições como 'Ajuste'.
19.1. Para a equipe de auditoria, 'mesmo nos casos em que consta o registro do local de destino dos fármacos, não há garantia de que de fato eles ali ingressaram'.
20. Por outro lado, ao fato de que não há garantia de que os medicamentos ingressaram, contrapõe-se que também não há comprovação do desvio desses medicamentos. A imputação de débito aos responsáveis baseia-se na presunção de que o sistema de controle de saída de medicamentos não é o adequado.
20.1. Presumir um débito de R$ 1.666.721,42 porque o sistema de controle é inadequado ou arcaico não é suficiente para constituir um conjunto probatório que possa condenar os responsáveis.
21. Também se deve ponderar que os ora responsáveis são agentes administrativos de terceiro escalão, incumbidos de realizar tarefas com o que lhes é colocado à disposição pelos superiores hierárquicos.
22. Assim, ante a ausência de um conjunto probatório robusto para suportar a imputação de débito, entende-se que as alegações de defesa dos responsáveis Roberto Farias de Oliveira e Ronaldo Machado Progênio podem ser acatadas.
Verificação do Prazo de Prescrição da Pretensão Punitiva
23. Observa-se não ter ocorrido a prescrição da pretensão punitiva por parte do TCU que, nos termos do entendimento firmado no Acórdão 1441/2016-TCU-Plenário (Rel. Ministro Benjamin Zymler) , subordina-se ao prazo geral de prescrição indicado no art. 205 do Código Civil, qual seja, dez anos contados a partir da data de ocorrência da irregularidade sancionada, nos termos do art. 189 do Código Civil. As irregularidades discutidas nesta TCE ocorreram nos exercícios de 2015 a 2017, portanto há menos de 10 anos.
CONCLUSÃO
24. Em face da análise promovida na seção Exame Técnico propõe-se acatar as alegações de defesa apresentadas pelos responsáveis Roberto Farias de Oliveira (CPF XXX.131.022-XX) e Ronaldo Machado Progênio (CPF XXX.680.242-XX) , e julgar regulares com ressalva as presentes contas.
PROPOSTA DE ENCAMINHAMENTO
25. Diante do exposto, submetem-se os autos à consideração superior, propondo:
a) acatar as alegações de defesa apresentadas por Roberto Farias de Oliveira (CPF XXX.131.022-XX) e Ronaldo Machado Progênio (CPF XXX.680.242-XX) ;
b) julgar regulares com ressalva as contas de Roberto Farias de Oliveira (CPF XXX.131.022-XX) e Ronaldo Machado Progênio (CPF XXX.680.242-XX) , com fundamento nos arts. 1º, inciso I, 16, inciso II, 18 e 23, inciso II, da Lei 8.443/1992 c/c os arts. 1º, inciso I, 208 e 214, inciso II, do Regimento Interno do TCU, dando-se quitação aos responsáveis;
c) enviar cópia da deliberação aos responsáveis, para ciência, e informar-lhes que o inteiro teor da deliberação, bem como do Relatório e do Voto que a fundamentam, está disponível para consulta no endereço www.tcu.gov.br/acordaos, além de esclarecer que, caso requerido, o TCU poderá fornecer sem custos as correspondentes cópias, de forma impressa".
2.	O Ministério Público junto a este Tribunal discordou da proposta apresentada pela unidade técnica, ante as seguintes considerações (peça 63) :
"Trata-se de tomada de contas especial instaurada em atendimento ao Acórdão 2107/2018-TCU-Plenário, o qual determinou a autuação de sete tomadas de contas especiais em decorrência de débitos identificados por auditoria deste Tribunal realizada na Secretaria Estadual de Saúde do Pará e nas Secretarias de Saúde dos Municípios de Marituba/PA e de Barcarena/PA, trabalho que avaliou por amostragem a regularidade das aquisições de medicamentos realizadas entre 2015 e 2017 (TC Processo 023.262/2017-6) .
A soma dos valores fiscalizados desse período nas três unidades da federação alcançou R$ 27 milhões. A presente tomada de contas especial trata especialmente dos Contratos 10.197/2015 e 10.214/2015, firmados pelo Município de Barcarena/PA.
No presente caso, a origem dos débitos decorre da saída de medicamentos do almoxarifado sem comprovação do destino.
Segundo apurado pela auditoria, de uma amostra de 12% dos fármacos adquiridos por meio do Pregão 9-003/2015, não foi possível localizar o paradeiro de grandes quantidades de medicamentos no valor de R$ 1.666.721,42.
Deve-se registrar que o valor original licitado no âmbito desse pregão foi de R$ 8.630.311,00, que com aditivos alcançou R$ 19.812.257,07, sendo que o valor efetivamente gasto alcançou R$ 3.475.864,83. Com base nisso, constata-se que o débito estimado atingiu um pouco mais que 50% do que foi gasto pelo município com o referido pregão, o que torna o débito estimado significativo tendo em conta esse parâmetro.
A equipe comparou os dados do sistema de controle de estoque em cotejo com as informações constantes das fichas de prateleira do almoxarifado, para estimar as quantidades de medicamentos que não teriam documentação comprobatória de saída do almoxarifado (peça 28) .
A fragilidade nos controles da movimentação dos medicamentos, conforme apontou a equipe de auditoria, traz riscos para a gestão da área, tais como elevação dos custos em razão da possibilidade de: riscos de desvios, realização de aquisições desnecessárias, prejuízo para o planejamento das aquisições e compra de medicamentos em quantidades maiores que as necessárias.
Os responsáveis arrolados, Srs. Ronaldo Machado Progênio e Roberto Farias de Oliveira, foram regularmente citados por meio postal (peças 42 a 45) e apresentaram alegações de defesa às peças 54 a 56.
Os responsáveis relatam que o sistema automatizado não era confiável e, por essa razão, foram obrigados a utilizar um controle manual em que a saída dos medicamentos era feita por lotes chamados por eles de 'Ajustes' (lançamentos globais) , os quais não identificam as unidades de saúde destinatárias. Em suas defesas, anexaram as requisições feitas pelas unidades de saúde, notas de saída e relatórios do sistema, na busca por demonstrar que havia algum controle das movimentações realizadas pelo almoxarifado.
A defesa, no entanto, não apresenta os totais movimentados individualmente por produto no período auditado e o total dessas movimentações.
É importante destacar o fato de não ser possível separar os produtos movimentados, adquiridos por meio do pregão supracitado, dos outros adquiridos em outras oportunidades e que já estivessem em estoque.
Outra falha nas defesas é a ausência de justificativa para o município não utilizar o sistema Hórus, disponibilizado pelo Ministério da Saúde, já que o sistema municipal não funcionava adequadamente.
Ao analisar os elementos apresentados pelos responsáveis e as conclusões da auditoria, a SecexTCE reconhece que os controles manuais utilizados aumentam o risco de desvios e que na documentação apresentada constam numerosos registros onde não há identificação da unidade de destino ou descrições claras de como se deu a movimentação dos produtos, já que alguns documentos indicam que as quantidades ali tratadas foram lançadas como 'ajuste'.
A unidade técnica, apesar disso, discorda da afirmação da equipe de auditoria de que, embora exista o registro do envio de produtos às unidades de saúde, tal fato não garantiria que o ingresso efetivamente ocorreu nessas unidades de saúde. No seu entender, não há provas de que de fato houve algum desvio.
Assim, em razão da ausência de um conjunto probatório mais robusto, a unidade instrutora propõe acatar as alegações de defesa e julgar as contas dos responsáveis regulares com ressalva.
Até certo ponto a unidade técnica tem razão, já que a estimativa de débito alcançou aproximadamente 50% das aquisições realizadas. Esse nível de desvio, se não resultou em desabastecimento das unidades, pode significar que as compras foram superdimensionadas.
Dessarte, verifico que os documentos apresentados estão desorganizados, alguns ilegíveis, outros repetidos, bem como não há indicação de que foram apresentadas todas as movimentações realizadas entre os anos de 2015 e 2017. As quantidades fornecidas pelo almoxarifado às unidades de saúde municipais não foram totalizadas.
Numa avaliação superficial, tomando por base alguns dos medicamentos constantes da tabela de peça 28, não é possível verificar se as quantidades movimentadas com base nas notas de saída acostadas às peças 55 e 56 se referem apenas às quantidades não localizadas pela auditoria ou a todas as movimentações do período auditado. Em princípio, levando em consideração as quantidades totais movimentadas, os documentos não contêm toda a movimentação do período auditado.
A defesa falhou ao não tabular os dados, o que viabilizaria o cotejo das informações apresentadas com as glosas realizadas pela auditoria.
Além disso, pelo volume de itens tratados nos documentos, somado à ausência de um controle de estoque minimamente confiável, não é possível atestar as movimentações dos produtos ou verificar a compatibilidade dessas movimentações com o histórico do consumo municipal.
Os responsáveis também não informam como se dava o controle de recebimento e consumo desses produtos em cada uma das unidades destinatárias.
A fiscalização apontou ainda, de forma peremptória, que haveria indícios de registros de entrada fictícios, com vistas a manter a compatibilidade com os registros de saídas também fictícias. Houve a identificação de registros de entradas denominados 'Ajustes de estoque', 'Departamento Administrativo', dentre outros, para os quais não foram apresentados documentos comprobatórios.
Quanto à questão envolvendo o lançamento de ajustes, a defesa descreve como era o procedimento, o qual envolvia a soma de diferentes remessas para um mesmo destinatário. No entanto, não trouxe as totalizações realizadas que foram utilizadas para esse fim. Esse dado indica que o município realizava um controle atípico e muito próprio do estoque dos produtos existentes no almoxarifado.
Apesar desses problemas, entendo que faltou ao trabalho de fiscalização verificar junto às unidades de saúde municipais os registros de entrada e de consumo dos medicamentos requisitados junto ao almoxarifado (circularização) . Sem essa verificação, não é possível demonstrar a ocorrência de desvios, uma vez que a documentação apresentada indica que existia, ao menos, um controle manual e documental das requisições e do envio dos produtos.
Assim, tendo em vista esse quadro de incertezas, entendo não ser razoável conceder um atestado de regularidade aos responsáveis, já que não é possível garantir que algum dano não tenha ocorrido no período.
Frise-se que o dano estimado se refere a uma amostra de apenas 12% dos produtos adquiridos por meio do pregão supracitado.
Com base nos elementos constantes dos autos, entendo que o melhor encaminhamento para o caso seja arquivar o feito, em razão da ausência de pressupostos de constituição e de desenvolvimento válido e regular do processo.
Ante o exposto, este representante do Ministério Público de Contas diverge da proposta de mérito indicada pela unidade técnica à peça 60 e propõe que os presentes autos sejam arquivados com fundamento no art. 212 do RI-TCU, em razão da ausência de pressupostos de constituição e de desenvolvimento válido e regular do processo.
Considerando a fragilidade dos controles existentes no almoxarifado municipal, proponho o envio de cópia do futuro Acórdão, bem como do Relatório e Voto que o fundamentarem, ao Departamento de Auditoria do SUS - Denasus, com a recomendação para que, quando possível, avalie os controles de movimentação dos produtos farmacêuticos em Barcarena/PA".
	
	É o relatório.

8.1. Flavio Rogério dos Santos Nóbrega (OAB/PA 27.737), representando Roberto Farias de Oliveira e Ronaldo Machado Progênio.

Subprocurador-Geral Paulo Soares Bugarin.

TOMADA DE CONTAS ESPECIAL. SAÍDA DE MEDICAMENTOS DO ALMOXARIFADO SEM COMPROVAÇÃO DE DESTINO. CITAÇÃO. AUSÊNCIA DE UM CONJUNTO PROBATÓRIO ROBUSTO PARA SUPORTAR A IMPUTAÇÃO DE DÉBITO AOS RESPONSÁVEIS. ARQUIVAMENTO, SEM JULGAMENTO DE MÉRITO, POR AUSÊNCIA DOS PRESSUPOSTOS DE CONSTITUIÇÃO E DESENVOLVIMENTO VÁLIDO E REGULAR DO PROCESSO.

TOMADA DE CONTAS ESPECIAL (TCE)

Secretaria de Controle Externo de Tomada de Contas Especial - SecexTCE.

Aprecia-se tomada de contas especial constituída em cumprimento ao Acórdão 2107/2018-TCU-Plenário, proferido no TC Processo 023.262/2017-6, relativo à auditoria de conformidade integrante de Fiscalização de Orientação Centralizada realizada em municípios do Estado do Pará, com vistas a avaliar a aquisição de medicamentos do programa de assistência farmacêutica com recursos federais, nos exercícios de 2015 a 2017. 
2.	Apura-se, no presente feito, suposto dano ocasionado ao erário devido à saída do almoxarifado municipal, sem comprovação do destino, de medicamentos adquiridos no bojo dos Contratos 10.197/2015 e 10.214/2015, firmados entre o Município de Barcarena/PA e as empresas F. Cardoso & Cia. Ltda. e Dias e Pantoja Ltda. - Dismed.
3.	No caso, foi promovida a citação dos Srs. Ronaldo Machado Progênio e Roberto Farias de Oliveira, ambos coordenadores de almoxarifado à época dos fatos, pelo valor histórico de R$ 1.666.721,42, em razão da não comprovação da boa e regular destinação de medicamentos.
4.	Notificados de forma regular e válida, em plena conformidade com os normativos acerca da matéria, os responsáveis apresentaram defesa conjunta (peças 54 a 56) , alegando, basicamente, que a fiscalização realizada por este Tribunal ter-se-ia baseado apenas em relatórios extraídos do sistema informatizado posto à disposição dos servidores da área (Estoque Fácil) , que seria reconhecidamente ineficaz e não confiável, por apresentar falhas recorrentes de acesso e funcionamento, o que, inclusive, estaria motivando a utilização de controle manual de entrada/saída de medicamentos dos almoxarifados.
5.	Após analisar tais alegações, a Secretaria de Controle Externo de Tomada de Contas Especial - SecexTCE propôs o acolhimento das defesas apresentadas e o julgamento pela regularidade com ressalvas das presentes contas, ante a ausência de um conjunto probatório robusto para suportar a imputação de débito aos responsáveis.
6.	O Ministério Público junto a este Tribunal concordou com a unidade técnica quanto à impossibilidade de demonstração da ocorrência de desvios apenas com as evidências colhidas na auditoria que motivou a instauração desta tomada de contas especial, uma vez que a documentação apresentada pelos responsáveis em resposta à citação indicava a existência, ao menos, de um controle manual e documental das requisições e do envio de medicamentos, o qual não havia sido examinado na aludida fiscalização, e de que não havia sido promovido conferência dos produtos efetivamente entregues aos destinatários. Todavia, ante as falhas observadas nos registros de entrada e saída de medicamentos dos almoxarifados, julgou mais adequado o arquivamento do feito, com fundamento no art. 212 do Regimento Interno do TCU, em razão da ausência de pressupostos de constituição e de desenvolvimento válido e regular do processo.
7.	Acolho as conclusões contidas nos pareceres exarados nos autos, cujos fundamentos incorporo às minhas razões de decidir, no sentido de que inexiste nos autos comprovação robusta do desvio de medicamentos no âmbito dos almoxarifados de Barcarena/PA, a justificar a condenação dos gestores municipais.
8.	De fato, os elementos de convicção até aqui obtidos pelo TCU não evidenciam a ocorrência de dano concreto ao erário. Como assinalado pelo douto Parquet, faltou ao trabalho de fiscalização que deu origem ao presente feito verificar junto às unidades de saúde municipais os registros de entrada e de consumo dos medicamentos requisitados junto ao almoxarifado (circularização) , a fim de confrontar tais registros com os extraídos do controle manual e documental existente na municipalidade de requisições e de envio dos produtos e, com isso, confirmar os desvios.
9.	Os exames conduzidos nos autos demonstram a existência de fragilidades no controle de estoques da municipalidade, mas não comprovam que, de fato, os responsáveis deram uma destinação ilegal aos medicamentos estocados no almoxarifado municipal.
10.	No caso, a imputação de débito nestes autos baseou-se na presunção de que o sistema de controle de saída de medicamentos não era adequado, ante a ausência de documentos comprobatórios da entrada e saída de medicamentos e da comprovação do destino dado aos medicamentos. Já a conduta atribuída aos responsáveis em sede de citação foi a omissão no controle de estoque dos medicamentos adquiridos, ante a ausência ou insuficiência de procedimentos padronizados que garantissem o efetivo controle de entrada e saída de medicamento.
11.	Em que pese propiciar a prática de irregularidades, a inadequação do sistema de controle de estoques de medicamentos nos almoxarifados municipais, que, à propósito, atenua a conduta atribuída aos responsáveis, não é suficiente para, por si só, levar à conclusão da ocorrência de dano ao erário. 
12.	Diante disso, julgo mais adequado o encaminhamento proposto pelo Ministério Público junto a este Tribunal, de arquivamento da presente tomada de contas especial, sem o julgamento de mérito, por ausência dos pressupostos de constituição e desenvolvimento válido e regular do processo, sem prejuízo de, diante da superveniência de novos elementos de convicção, o TCU vir a reavaliar a matéria.
13.	Cabe, também, a prolação da providência apresentada pelo douto Parquet, no sentido de que o Departamento de Auditoria do SUS - Denasus seja cientificado da fragilidade dos controles existentes nos almoxarifados do Município de Barcarena/PA, com a recomendação para que, quando possível, avalie os controles de movimentação dos produtos farmacêuticos na municipalidade.
	Pelas razões expostas, VOTO no sentido de que seja adotado o acórdão que ora submeto à apreciação deste colegiado.
TCU, Sala das Sessões Ministro Luciano Brandão Alves de Souza, em 26 de abril de 2022.
Ministro JOÃO AUGUSTO RIBEIRO NARDES 
Relator